【裁判字號】    99,勞訴,87
【裁判日期】    991203
【裁判案由】    返還獎金
【裁判全文】
臺灣臺中地方法院民事判決              99年度勞訴字第87號
原      告  正合吉國際股份有限公司
法定代理人  鄧化錫
訴訟代理人  林道啟  律師
被      告  陳素觀
上列當事人間請求返還獎金事件，經本院於民國99年11月4日言
詞辯論終結，判決如下：
    主      文
原告之訴及其假執行之聲請均駁回。
訴訟費用由原告負擔。
    事實及理由
壹、兩造爭執要旨：
一、原告主張：其係經公平交易委員會報備核可之傳銷事業，銷
    售之主要商品為「殯葬禮儀服務契約書」，被告於民國94年
    3月31日加入會員，兩造簽訂有正合吉會員營運管理規章約
    定書(下稱系爭約定書)。依照系爭約定書第4-1-1條約定：
    「甲方同意於在職期間內，不得利用公司機密資訊為自己或
    他人從事或經營與直接或間接競爭之相關工作」、第4-1-3
    條約定：「甲方進行業務推廣時，同時於他家與乙方同性質
    之多層次傳銷公司，進行相關業務往來，乙方有權終止與甲
    方之合約，並取消其會員資格，並不得辦理退件申請」、第
    4-1-8條約定：「甲方經乙方審核成為會員後，必須遵守上
    述約定，若不幸違反約定時，除乙方有權終止甲方合約，取
    消甲方職務資格及福利，且不得辦理退件申請，並追回已發
    出之獎金及賠償營業上之損失為懲罰賠償金」等（下稱系爭
    競業禁止條款）。經查，被告在未依公平交易法第23條之2
    規定，以書面向原告終止契約之情況下，即於95年12月20日
    加入與原告公司有競爭關係之慶云事業股份有限公司(下稱
    慶云公司)，從事銷售與原告公司性質相同之產品，自屬違
    反系爭競業禁止條款之約定，原告自得依第4-1-8條約定，
    終止合約取消被告會員資格，並請求被告返還其在此之前所
    領取之獎金1,814,670元。茲因原告於97年12月12日以內湖
    郵局存證號碼03527通知被告取消會員資格，並應返還獎金
    ，詎被告竟未給付，故而提起本件訴訟等語。並聲明：(一)被
    告應給付原告1,814,670元，及自起訴狀繕本送達被告之翌
    日起至清償日止按週年利率百分之5計算之利息；(二)願供擔
    保，請准宣告假執行。
二、被告抗辯：其任職原告公司期間並無固定底薪維持生計，獎
    金來源係屬個人努力及人脈經營，原告堅持追回獎金已影響
    被告憲法保障之生存權。又生前契約不過是理賠往生服務，
    跟一般直銷無異非高科技行業，應無高機密可言。況被告於
    95年12月初即向原告公司總經理閻蓁表明請辭，當月原告即
    公告取消被告之經營權。此依原告於97年12月12日寄出之存
    證信函可證，被告之經營權早已被取消，故被告於95年12月
    20日加入慶云公司，時間點應無重疊，並未違反系爭約定書
    第4-1-3條之「同時」規定。再者，慶云公司廣告拍攝時間
    為98年12月底，當時已離開公司逾3年，原告以此為由，指
    摘被告違反系爭競業禁止條款，顯無理由。原告嗣引進其他
    健康食品加入及更改領取獎金制度，已非本人當初從事此工
    作之主要原因與動力，原告公司違反誠信在先，故被告縱有
    競業行為亦不具背信性，也無違反誠信原則。被告業務推廣
    時間縱有重疊，僅重複約1個月，當月獎金尚不足3,00 0元
    ，亦無運用到原告之資源及秘密。被告應無違反系爭競業禁
    止條款之約定。又依公平法第23條之2規定，追回獎金之前
    提必須是直接推薦之下線退件，而被告本人及直接推薦之下
    線並無任何一人辦理退件。等語。並聲明：(一)原告之訴及假
    執行之聲請均駁回。(二)如受不利判決，願供擔保請准宣告免
    為假執行。
貳、得心證之理由：
一、查原告主張其係經公平交易委員會報備核可之傳銷事業，銷
    售之主要商品為「殯葬禮儀服務契約書」，被告於94年3月
    31日加入會員，兩造並簽訂有系爭約定書，及被告於95年12
    月20日加入與原告公司同性質有競爭關係之慶云公司，從事
    銷售「壽終禮儀服務契約」。另被告於任職起至加入慶雲公
    司任職前，原告所領取之獎金為1,814,670元等事實，為被
    告所不爭執可信為真。
二、按契約應以當事人立約當時之真意為準，而真意何在，又應
    以過去事實及其他一切證據資料為斷定之標準，不能拘泥文
    字致失真意，最高法院19年上字第453號著有判例可參，次
    查，系爭約定書第4-1-1條約定：「甲方（即被告）同意於
    在職期間內，不得利用公司機密資訊為自己或他人從事或經
    營與直接或間接競爭之相關工作」、第4-1-3條約定：「甲
    方進行業務推廣時，同時於他家與乙方（即原告）同性質之
    多層次傳銷公司，進行相關業務往來，乙方有權終止與甲方
    之合約，並取消其會員資格，並不得辦理退件申請」、第4-
    1-8條約定：「甲方經乙方審核成為會員後，必須遵守上述
    約定，若不幸違反約定時，除乙方有權終止甲方合約，取消
    甲方職務資格及福利，且不得辦理退件申請，並追回已發出
    之獎金及賠償營業上之損失為懲罰賠償金」等語，上開賠償
    項目關於「已發出之獎金」部分，雖未區分違反競業禁止條
    款前或後之已發獎金，然參酌兩造簽訂上開競業禁止條款之
    真意，乃在於禁止被告利用原告公司機密資訊為自己或他人
    從事或經營與直接或間接競爭之相關工作，進而損及原告公
    司之經營，是依兩造締結系爭競業條款時之真意，應係指被
    告進行業務推廣時，若發生同時於他家與原告同性質之多層
    次傳銷公司，進行相關業務往來之情形，將導致原告受有損
    害，並約定原告除得終止兩造間之契約，並追回違反競業禁
    止條款期間所發出之獎金，並賠償營業上之損失作為懲罰賠
    償金，至於違反競業禁止條款前之行為，既未影響原告公司
    之經營，解釋上當不在退回之列。惟查，本件被告係於95年
    12月20日加入與原告公司同性質有競爭關係之慶云公司，而
    原告於本件卻請求追回被告於加入慶云公司前所領取之獎金
    1,814, 670元，即與上開契約約定之意旨不符，是原告即使
    認為被告於任職期間，同時於慶云公司進行相關業務往來屬
    實，原告之請求，顯與上開約定意旨不符。
三、綜上所述，原告依系爭競業禁止條款之約定請求被告給付
    1,814,670元，及自起訴狀繕本送達被告之翌日起至清償日
    止按週年利率百分之5計算之遲延利息，為無理由，應予駁
    回。其假執行之聲請，亦失所依附，應併予駁回。
四、本件事證已臻明確，兩造其餘之攻擊防禦方法，與判決基礎
    之事實及結果並無影響，爰不予審酌，併此敘明。
參、訴訟費用負擔之依據：民事訴訟法第78條。
中    華    民    國    99    年    12    月    3     日
                  民事第三庭    法  官  許石慶
正本係照原本作成。
如對本判決上訴，須於判決送達後20日內向本院提出上訴狀。
中    華    民    國    99    年    12    月    3     日
                                書記官

司法院資訊處製作；財團法人民間司法改革基金會備份。
